臺灣高等法院臺中分院民事判決　　　99年度重上更(一)字第48號
上　訴　人　張學能
訴訟代理人　陳榮昌律師
被　上訴人　張秀如
訴訟代理人　劉喜律師
上列當事人間所有權移轉登記等事件，上訴人對於中華民國98年
9月17日臺灣臺中地方法院97年度訴字第1464號第一審判決提起
上訴，經最高法院第一次發回更審，本院於民國100年2月15日言
詞辯論終結，判決如下：
    主  文
原判決（除確定部分外），及該部分訴訟費用之裁判均廢棄。
上開廢棄部分，被上訴人在第一審之反訴駁回。
第一、二審及發回前第三審訴訟費用（均除確定部分外）由被上
訴人負擔。
    事實及理由
一、被上訴人（即原審反訴原告）主張：
(一)兩造原為夫妻，於民國（下同）91年5月30日協議離婚，依
    兩造離婚協議書第5條約定，被上訴人將所有坐落臺中市新
    社區（臺中縣、市於99年12月25日合併升格改制前為臺中縣
    新社鄉○○○○段89-176、89-108地號土地（下稱系爭土地
    ）出租予上訴人，上訴人不得變更原使用方式，且不得拒絕
    與被上訴人共用系爭89-176地號土地之庭園及停車位，否則
    被上訴人得終止租約。惟上訴人擅自將系爭89-176地號土地
    之多種果樹及紫荊茉莉花、桂花、韓國草皮挖除，鋪貼地磚
    及施作工作物，大幅改變地上物，並在系爭89-176地號土地
    上豎立「本停車場提供公共免費使用」之告示牌，被上訴人
    經查始知上訴人擅自申請施作行政院農業委員會水土保持局
    （下稱水土保持局）96年度「營造農村新風貌計畫─縣級鄉
    村風貌綱要規劃及建設」之「馬力埔天籟園區環境改善工程
    」，使系爭89  -176地號土地從無任何公共負擔之土地，變
    更為需提供公眾使用之公共設施。上訴人並拒絕與被上訴人
    共用系爭89-176地號土地之庭園及停車位，此由上訴人違反
    離婚協議書第6條約定，迄未將上述89-176地號土地上之未
    保存登記建物即門牌號碼臺中市○○區○○街1段6巷16號建
    物騰空返還被上訴人一節可證。是上訴人已違反離婚協議書
    第5條約定，上訴人得依同條第(三)、(四)項約定終止租約，收
    回土地，被上訴人已於97年6月5日發函向上訴人為終止租約
    之意思表示，惟上訴人拒不遷讓返還系爭土地，被上訴人自
    得依約請求返還系爭土地，並聲明：上訴人應將系爭土地全
    部返還被上訴人。
(二)就對造抗辯之陳述：
  1.依水土保持局臺中分局97年10月15日水保中三字第09719378
    45號函附文件所示，該「馬力埔天籟園區環境改善工程」係
    水土保持局96年度「營造農村新風貌計畫─縣級鄉村風貌綱
    要規劃及建設」之一，該計畫項下之工程為公共設施，設置
    後應開放公眾使用，上訴人因此在系爭89-176地號土地上豎
    立「本停車場提供公共免費使用」之告示牌；又水土保持局
    98 年8月24日水保農字第0981843132號函稱系爭土地須提供
    予公眾使用等情可知，上訴人所為使系爭89-176地號土地因
    此從原本無任何公共負擔之私有土地，變更為具有需提供公
    眾使用負擔之公共設施，且顯無可能回復，對被上訴人造成
    重大損害，上訴人所為顯然違反離婚協議書第5條之約定。
  2.95年11月10日土地使用同意書（見原審卷340頁）上之被上
    訴人名義簽名，係上訴人所偽造。被上訴人於95年11月10日
    不在台灣，有護照內頁入出境資料可稽，足證上訴人偽造文
    書。被上訴人雖有簽立91年5月30日之土地使用權同意書（
    見原審卷355頁），但其內容係：「本人所有坐落台中縣新
    社鄉○○○段89之106、之108、之176等三筆土地同意供張
    學能先生經營休閒農場之餐廳、民宿使用，並向台中縣政府
    及政府有關單位申請有關變更使用之一切手續」。該同意書
    所謂「申請變更使用」，依目的及用途，僅係指土地用途變
    更為准經營符合「休閒農場餐廳及民宿」之使用，絕無同意
    提供土地「供公眾免費使用」，亦無同意「設置地上物」，
    或「向政府機關申請設置地上物」等文字。上訴人以系爭91
    年5月30日同意書主張被上訴人同意將系爭土地提供公眾免
    費使用等情，並不正確，更與該同意書所載內容不符，自不
    足採信。又上訴人稱系爭89-176地號土地在主管機關作停車
    使用施作建設時，被上訴人有到場，並無異議云云，並無其
    事。
  3.因上訴人違約使用系爭土地，被上訴人係為維護土地之權能
    與利用，而終止租約，係合法行使權利，並無權利濫用。
二、上訴人（即原審反訴被告）抗辯：
(一)上訴人在系爭土地上經營「天籟園餐廳」，於84年完工經營
    ，其地上物之佈置地點、位置均無變更，僅係地上物因凋零
    、夭折或破損，以新換舊，加以改進，增加其觀賞及利用價
    值而已，土地使用方法並無變更，此應係民法第431條規定
    「承租人就租賃物支出有益費用，因有增加該物之價值者，
    如出租人知其情事而不為反對之表示，於租賃關係終止時，
    應償還其費用」之問題，而非土地使用變更問題，且依民法
    第438條第2項規定「承租人違反約定使用方法為租賃物之使
    用、收益，經出租人阻止而仍繼續為之者，出租人得終止契
    約」，然本件實質上並無土地變更情形，被上訴人亦自始未
    為任何阻止，遽予終止租約，所為請求即非適法。
(二)被上訴人於離婚協議書上同意上訴人繼續經營系爭土地上之
    「天籟園餐廳」，而於第5條第3款約定「…為甲方（即上訴
    人）同地段89 -106地號土地開設餐廳之庭園、停車場使用
    」，被上訴人曾簽立系爭91年5月30日同意書，依該同意書
    之意旨，被上訴人同意將馬力埔段89-106、89-108、89-176
    等3筆土地供上訴人經營休閒農業餐廳、民宿使用，並向臺
    中縣政府及政府有關單位申請有關變更使用之一切手續，足
    證上訴人整修使用，已經被上訴人同意。又所謂供「停車場
    使用」，當指供不特定人到餐廳或民宿消費之公眾使用，今
    雖經政府命「停車場使用」方式擴及一般大眾，然仍不失為
    「停車場使用」供公眾之意旨，況開放空間係基於主管機關
    規定，被上訴人既曾書立上開91年5月30日同意書，縱不論
    在離婚協議書或同意書之約定，僅以民宿經營論之，政府利
    用水患整治補助觀光景點，經營者均求之不得，且僅使「停
    車場使用」成為開放空間，如加以拒絕，不僅破壞政府觀光
    政策，上訴人亦無法經營，而有違被上訴人出租、收取租金
    之本旨，被上訴人臨訟將其所為同意書作不當解釋，有違反
    誠信原則。被上訴人終止租約，有民法第148條權利濫用及
    違反誠信原則之情形。
(三)系爭89-176地號土地提供給主管機關作停車使用之建設，已
    徵得被上訴人同意，施工期間，被上訴人於97年2月農曆過
    年期間數度至現場探視等情，由上訴人告以詳情。又被上訴
    人主張系爭95年11月10日同意書為上訴人所偽造云云，惟被
    上訴人原已簽立系爭91年5月30日同意書，臺中地檢署98年
    度偵字第14203號、99年度偵字第16362號檢察官不起訴處分
    書亦認上訴人並無偽造文書情事。且被上訴人於99年8月30
    日具狀表示其僅向相關單位異議，並無提出告訴之意，如認
    其有提出，其願意撤回等語，足證系爭95年11月10日同意書
    符合被上訴人真意，上訴人並無偽造。
三、原審判決：上訴人應將系爭土地全部返還被上訴人，並為假
    執行之宣告；上訴人上訴後，經本院前審判決認被上訴人上
    開請求無理由，而廢棄原審上述判決及假執行之宣告，而駁
    回被上訴人此部分之反訴；嗣經最高法院廢棄發回本院。上
    訴人上訴聲明：原判決關於命上訴人應將系爭土地返還被上
    訴人部分廢棄；上開廢棄部分，被上訴人在原審之反訴及假
    執行之聲請均駁回。被上訴人答辯聲明：上訴駁回。（本件
    上訴人本訴所為請求，及被上訴人反訴逾此部分之請求，業
    經判決確定）。
四、本件兩造不爭執之事實如下：
(一)臺中市新社區○○○段89-176、89-108地號土地（即系爭土
    地）係被上訴人所有。
(二)兩造離婚協議書第4條約定：「甲、乙雙方（按：甲方即上
    訴人，乙方即被上訴人，下同）協議現登記為甲方或乙方名
    下之不動產各歸登記名義人所有。」又第5條約定：「乙方
    所有坐落臺中縣新社鄉○○○段第89-176及89-108地號土地
    …自92年6月1日起由乙方出租甲方使用，租賃條件如下：…
    (三)甲方應依原使用方式使用土地（種植花、草、果樹及少部
    份地上物，為甲方同地段89-106地號土地開設餐廳之庭園、
    停車場使用），並不轉租他人，如甲方違約變更使用方式或
    轉租他人，租約即為終止，乙方得收回土地自用。(四)上述89
    -176地號土地乙方得以之為該土地上未辦保存登記建物之庭
    園、停車位，與甲方共用之，甲方不得拒絕。如甲方拒絕乙
    方共「同」（應為「用」字之誤），乙方得終止租約收回土
    地自用。…」。
(三)上訴人以臺中縣新社鄉休閒農業導覽發展協會名義向水土保
    持局臺中分局申請施作「96年度營造農村新風貌計畫─縣級
    鄉村風貌綱要規劃及建設」之「馬力埔天籟園區環境改善工
    程（96RN02）」。該工程並在系爭89-176地號土地上施設公
    共停車場。
(四)被上訴人於97年6月5日主張上訴人違約變更使用系爭土地，
    而以存證信函通知上訴人終止兩造間關於系爭土地之租約。
五、本院之判斷：
(一)查被上訴人主張系爭土地係其所有，兩造離婚協議書第5條
    約定：「乙方所有坐落臺中縣新社鄉○○○段第89-176及89
    -108地號土地…自92年6月1日起由乙方出租甲方使用，租賃
    條件如下：…(三)甲方應依原使用方式使用土地（種植花、草
    、果樹及少部份地上物，為甲方同地段89-106地號土地開設
    餐廳之庭園、停車場使用，並不轉租他人，如甲方違約變更
    使用方式或轉租他人，租約即為終止，乙方得收回土地自用
    。(四)上述89-176地號土地乙方得以之為該土地上未辦保存登
    記建物之庭園、停車位，與甲方共用之，甲方不得拒絕。如
    甲方拒絕乙方共「同」（應為「用」），乙方得終止租約收
    回土地自用。…」之事實，為上訴人所不爭執，堪信屬實，
(二)被上訴人主張上訴人就系爭土地變更使用方式，違反上開約
    定，被上訴人得終止租約，上訴人則否認其有違約變更使用
    之情形，並以前詞置辯。經查：
  1.被上訴人主張上訴人向水土保持局臺中分局申請在系爭89-1
    76地號土地上施作「96年度營造農村新風貌計畫─縣級鄉村
    風貌綱要規劃及建設」之「馬力埔天籟園區環境改善工程（
    96RN02）」，將該地號土地之多種果樹及紫荊茉莉花、桂花
    、韓國草皮挖除，並將部分地面改鋪地磚等情，固為上訴人
    所不否認，惟其抗辯：其挖除前揭花草、改種花、草、果樹
    ，施設地面工程，僅在增加其觀賞及利用價值，然仍依原約
    定作為所開設天籟園餐廳之庭園、停車場使用，並無變更使
    用方法云云。查依兩造於原審提出之變更前後之現場照片、
    對照說明及原審勘驗筆錄之記載（見原審卷第60-65，188-1
    90、259-260、274-283頁），可知上訴人係將庭園及停車場
    之部分水泥或草皮地面改為鋪設岩面磚或抿石子、花圃，並
    就部分花、草、樹木變更改種其他種類之花、草、樹木，惟
    該庭園及停車場施工後之現狀，仍維持花木扶疏、整齊美觀
    之庭園及停車場景觀，且被上訴人於本審亦自承施工前後之
    停車場位置大致在相同的區塊等語，是上訴人就系爭土地之
    庭園及停車場改種植栽或改鋪不同材質地面一節，並未改變
    使用方式。
  2.被上訴人復主張上訴人申請水土保持局在系爭89-176地號土
    地上施作前揭「馬力埔天籟園區環境改善工程」，系爭89-1
    76地號土地因此從原本僅提供顧客使用，無任何公共負擔之
    私有土地，變更為具有需提供公眾使用負擔之公共設施，且
    顯無可能回復，已對被上訴人造成重大損害，上訴人所為顯
    然違反離婚協議書第5條之約定等語，上訴人則否認其所為
    有違反前揭約定之情事。經查：
    水土保持局臺中分局97年10月15日水保中三字第09719378
      45號函附計畫書所示：該「馬力埔天籟園區環境改善工程
      」係水土保持局96年度「營造農村新風貌計畫─縣級鄉村
      風貌綱要規劃及建設」之一，該計畫項下之工程為公共設
      施，設置後應開放公眾使用；又水土保持局98年8月24 日
      水保農字第0981843132號函就上開相關設施及應開放公眾
      使用之法律依據函覆略謂：「一工程設置應開放之法源依
      據：說明：(一)…本案之經費因為96年度『設備及投資』─
      『公共建設及設備費』項下所支出，故本工程為公共設施
      無庸置疑。(二)…接受政府機關所為之公共建設，…即應開
      放供公眾使用，始符上開經費用途。…二、應開放多少年
      才能免除此項負擔及免除此項負擔之條件，應視土地所有
      權人提供之土地使用同意書上註明年限及條件。免除此項
      負擔之條件及程序，現行法律並無相關規定。實務上之處
      理仍基於土地同意書之基礎上，視個案情形辦理。」等語
      ，此有上開函文附於原審卷宗可稽（見原審卷第213、406
      -408頁），則依前函意旨，系爭土地上施作之公共設施開
      放公眾使用之年限及免除上開公共設施之條件及程序均應
      以土地所有權人提供之土地同意書為準判斷。
    查被上訴人於原審提出並否認為其簽立之系爭95年11月10
      日之土地使用同意書之內容略稱：同意無償（至少10年）
      將馬力埔地段89-176地號土地提供新社鄉休閒農業導覽發
      展協會興修建96年度營造農村新風貌工程使用等語（見原
      審卷340頁），如該同意書係真正，則被上訴人自應就其
      同意，承受至少10年之公共負擔，亦不得據以主張上訴人
      違約。惟被上訴人既否認曾同意出具系爭同意書，並提出
      其於95年11月10日不在臺灣之護照內頁入出境資料影本為
      證（見原審卷341頁），上訴人就該同意書之真正即應負
      舉證責任。倘被上訴人確未授權或同意簽立上開同意書，
      則上訴人擅自申請補助施設「馬力埔天籟園區環境改善工
      程」，依前揭水土保持局98年8月24日水保農字第0981843
      132號函之意旨，就系爭89-176地號土地所生之應開放公
      眾使用之負擔，對被上訴人即無拘束力，被上訴人自無庸
      承受該公共負擔。又上訴人雖在系爭土地上之停車場設置
      提供公共免費停車之告示牌，惟該停車場之位置係設置在
      「天籟園」餐廳之內，此有現場照片附卷可稽，是實際上
      該停車場仍係供至餐廳消費之公眾使用，尚不能認為上訴
      人之使用方式有違反上開約定使用方式之情事。綜上所述
      ，上訴人並未違反協議書第5條(三)依原使用方式使用土地
      （種植花、草、果樹及少部份地上物，為甲方同地段89-1
      06地號土地開設餐廳之庭園、停車場使用）之約定。則本
      件就系爭95年11月10日同意書之真正與否，即無審究之必
      要，併此敘明。
(三)被上訴人另主張上訴人拒絕與被上訴人共用該89-176地號土
    地之庭園及停車位，此由上訴人違反離婚協議書第6條約定
    迄未將上述89-176地號土地上之未保存登記建物即門牌號碼
    臺中市○○區○○街1段6巷16號建物騰空返還被上訴人一節
    可證云云。惟查，上訴人遲未將89-176地號土地上之未保存
    登記建物騰空返還，僅屬被上訴人得依離婚協議書第6條約
    定請求交還而已，尚無從推論上訴人有拒絕被上訴人共用該
    庭園、停車場之事實，被上訴人自亦不得據此終止租約。
(四)綜上所述，上訴人就系爭89-176地號土地仍依協議書第5條
    (三)約定之原使用方式做為餐廳之庭園、停車場使用，並未改
    變使用方式，被上訴人亦不能證明上訴人有拒絕被上訴人共
    用該89-176地號土地之庭園及停車位之情事，是被上訴人主
    張上訴人違反上開協議書第5條第(三)、(四)項約定，為不可採
    。被上訴人據前揭約定主張終止租約，請求返還系爭土地，
    為無理由，應予駁回。原審就此部分判命上訴人返還系爭89
    -176、89-108地號土地，尚有未合，爰予廢棄，改判駁回被
    上訴人此部分之反訴。又原審就上開不應准許部分併為假執
    行之宣告部分，業經本院前審判決廢棄，依民事訴訟法第39
    5條第1項規定，該假執行之宣告已失其效力，併此敘明。
六、本件事實已臻明確，兩造其餘攻擊防禦方法及其餘未經援用
    之證據，經本院審酌，認與判決結果不生影響，爰不予一一
    論列，併此敘明。
七、據上論結，本件上訴為有理由，依民事訴訟法第450條、第
    第78條，判決如主文。
中    華    民    國   100    年    3     月    1     日
                民事第七庭    審判長法  官  饒鴻鵬
                                    法  官  陳毓秀
                                    法  官  張瑞蘭
以上正本係照原本作成。
如對本判決上訴，須於收受判決送達後20日內向本院提出上訴書
狀，其未表明上訴理由者，應於提出上訴後20日內向本院提出上
訴理由書（須按他造人數附具繕本）。
上訴時應提出委任律師為訴訟代理人之委任狀。具有民事訴訟法
第466條之1第1項但書或第2項之情形為訴訟代理人者，另應附具
律師及格證書及釋明委任人與受任人有該條項所定關係之釋明文
書影本。如委任律師提起上訴者，應一併繳納上訴審裁判費。
                                    書記官 康孝慈
中    華    民    國   100    年    3     月    2     日
                                                      Ａ